【裁判字號】    97,消債更,112
【裁判日期】    980117
【裁判案由】    更生事件
【裁判全文】
臺灣雲林地方法院民事裁定           97年度消債更字第112號
債  務  人  甲○○
代  理  人  徐豐益律師
上列當事人因消費者債務清理事件聲請更生，本院裁定如下：
    主    文
聲請駁回。
聲請費用由聲請人負擔。
    理    由
一、按聲請人與金融機構協商成立者，不得聲請更生或清算，但
    因不可歸責於己之事由，致履行顯有重大困難者 ，不在此限
    ；本條例施行前，聲請人依金融主管機關協調成立之中華民
    國銀行公會會員辦理消費金融案件無擔保債務協商機制與金
    融機構成立之協商，準用前項之規定，消費者債務清理條例
    第151 條第5 項、第6 項分別定有明文。又聲請更生或清算
    不合程式或不備其他要件者，法院應以裁定駁回之，但其情
    形可以補正者，法院應定期間先命補正，復為同條例第8 條
    所明定。
二、本件聲請人主張：其有不能清償債務情事，於民國95年05月
    間提出債權人清冊，以書面向最大債權金融機構復華商業銀
    行即目前之元大商業銀行共同協商債務清償方案，並於同年
    月22日簽署協議書協商成立，每月應繳金額新臺幣（下同）
    11,893元，而聲請人自95年08月至97年07月底止平均每月收
    入約38,235元，平均每月支出約須55,794元，聲請人每月必
    須償還協商金額11,893元及土地銀行連保9,000 元，無力再
    償還20,893元之債務，且聲請人於97年04月毀諾，係97年01
    月份至10月份之薪資收入，因社會大環境不景氣，使聲請人
    公司業績萎縮，聲請人97年01月至10月之薪資收入比起協商
    時之收入狀況已銳減6,358 元，聲請人因之不能清償債務，
    履行協商顯有重大困難。而聲請人於97年05月間再次向最大
    債權銀行元大商業銀行請求協商，但以曾參與前置協商成立
    或銀行公會協商機置成立之理由而遭拒絕，且其無擔保或無
    優先權債務總額未逾1,200 萬，復未經法院裁定開始清算程
    序或宣告破產，爰向本院聲請更生等語。
三、經查：
(一)、聲請人所主張之上開事實，雖據其提出債權人清冊、戶籍謄
    本、95年協商成立協議書及無擔保債務還款計劃、財團法人
    金融聯合徵信中心當事人綜合信用報告─債務清理條例前置
    協商專用債權人清冊、財團法人金融聯合徵信中心當事人綜
    合信用報告、財產及收入狀況說明書、全國財產稅總歸戶財
    產查詢清單、95、96年度綜合所得稅各類所得資料清單、服
    務證明書、97年01月至06月薪資明細、94、95年度綜合所得
    稅核定通知書、勞工保險被保險人投保資料表、勞、健保繳
    費證明單等為證。聲請人於97年間再度向最大債權銀行元大
    商業銀行申請前置協商，為該銀行以「曾參與前置協商成立
    或銀行公會機制成立」為由拒絕一節，亦有聲請人提出之請
    求協商債務清償方案函、掛號郵件收件回執、前置協商退件
    通知函在卷可稽，堪認聲請人確曾於本條例施行前，依金融
    主管機關協調成立之中華民國銀行公會會員辦理消費金融案
    件無擔保債務協商機制與金融機構成立之協商，惟其是否得
    聲請本件更生，須視是否有因不可歸責於己之事由，致履行
    顯有重大困難之情形。
(二)、查聲請人自95年05月間與各債權銀行成立協商後，自95年06
    月10日起至97年03月18日止，共計繳款22期，而聲請人於95
    年06月與債權銀行協商成立後，至97年08月間止，其薪資狀
    況為：95年06月32,672元、95年07月33,435元、95年08月37
    ,458 元 、95年09月36,291元、95年10月35,903元、95年11
    月37,625元、95年12月35,679元、96年01月40,765元、96年
    02月37,000元、96年03月38,497元、96年04月35,577元、96
    年05月39,419元、96年08月39,740元、97年01月34,690元、
    97年02月35,919元、97年03月35,919元、97年04月35,615元
    、97年05月34,131元、97年06月32,966元、97年07月36,457
    元、97年08月39,173元、97年09月41,920元；另參酌聲請人
    95、96年度綜合所得稅各類所得資料清單顯示，聲請人於95
    、96年度總所得分別為528,437 元、452,705 元，且除薪資
    所得外，尚於臺灣銀行股份有限公司前鎮分公司有優惠存款
    ，每年可領取優惠利息，95年度領取25,925元利息、96年領
    取15,470元利息，有卷附中國信託斗六分行臺幣帳戶影本、
    聲請人之薪資明細、聲請人之95、96年度綜合所得稅各類所
    得資料清單、臺灣銀行股份有限公司前鎮分行97年11月20日
    前鎮營字第09750012901 號函及所附臺灣銀行光碟櫃歷史明
    細查詢系統等可稽，揆諸聲請人自與債權銀行協商成立至其
    毀諾後，此段期間均在佳聯有線電視股份有限公司任職，其
    工作條件及上述薪資收入，在成立協商後並無顯著顯少，致
    其履行有重大困難之情事。
(二)、再由聲請人自協商成立後，每月按期繳納協商金額償債期間
    ，仍可於臺灣銀行股份有限公司前鎮分公司留存一筆優惠存
    款可知，以聲請人之薪資償還協商金額並無困難，尚無須動
    用此筆優惠存款，聲請人雖辯稱此筆優惠存款是為預留供其
    父母年邁做為生活費用或生病、急用所需，聲請人無支配使
    用該筆帳戶存款金額之能力云云，惟按「左列親屬，互負扶
    養之義務：1.直系血親相互間。2.夫妻之一方與他方之父母
    同居者，其相互間。3.兄弟姊妹相互間。4.家長家屬相互間
    。」「負扶養義務者有數人而其親等同一時，應各依其經濟
    能力，分擔義務。」、「受扶養權利者，以不能維持生活而
    無謀生能力者為限。前項無謀生能力之限制，於直系血親尊
    親屬不適用之。」民法第1114條、第1115條第3 項、第1117
    條定有明文。經查，聲請人父母一為33年次、一為37年次，
    均為60餘歲之人，是否已無謀生能力，尚非無疑。縱聲請人
    父母已無謀生能力，是否不能維持生活，亦未見聲請人提出
    證據以證明。再者，聲請人父母目前與其胞姐同住，有聲請
    人父母及其胞姐之全戶戶籍謄本在卷可參，顯見聲請人另有
    其他兄弟姐妹可分擔扶養，依上開民法第1115條第3 項規定
    ，聲請人茍已自身難保，已無餘力扶養父母，即毋庸與其餘
    兄弟姐妹同負相同之扶養義務。何況，依聲請人自陳，該筆
    優惠款項是為預防將來父母年邁、生病、急用而留，顯示聲
    請人目前並無扶養父母之事實，則其理應先將該筆款項領出
    清償債務為是，焉有為將來不確定發生之事實，而預留該筆
    款項之理？聲請人執意保留該筆優惠存款以領取利息收入，
    卻又主張無力償還自身積欠之債務，顯見聲請人毫無償債之
    誠意，要非可取。
(三)、其次，就聲請人所報生活必要支出以觀：聲請人所列房屋
    費每月3,000 元部分，依其所提出之租賃契約，地址在雲林
    縣斗南鎮○○里○○○路1 號，並非聲請人目前戶籍地址，
    該租約租期自95年01月01日至96年12月31日，房租收付款明
    細欄之繳納房租紀錄亦自95年01月01日至96年12月31日，但
    97年01月01日後則未見聲請人提出任何房屋租賃契約，或支
    付房屋租金之單據，可見聲請人在97年01月01日後應未再承
    租該屋，則聲請人95年05月協商時，尚須支付每月房租3,00
    0 元，97年01月01日後則省卻該筆房租支出，聲請人協商後
    之經濟條件並無惡化之趨勢。聲請人提出之稅賦支出（指
    綜合所得稅及車輛稅捐部分），車輛稅捐部分，聲請人於95
    年協商時，早已有該項支出，此項支出並未變動，而95年、
    96年、97年繳納之數額復均相同，此項支出應係聲請人於協
    商時已預估在內，而非嗣後發生不可歸責於聲請人之事由而
    產生；另課徵之綜合所得稅之稅額本係依聲請人每年收入多
    寡核課，如聲請人收入減少，課稅金額自然減少或免課徵，
    收入如增加則應課徵稅額自然增加，並無收入減少反而較收
    入增加時課徵更多稅額之可能性，此項變動並無陷聲請人於
    更不利益之境況，且依聲請人所提出95年度綜合所得稅網路
    申報國稅局審核專用申報書所載，聲請人可退還所繳納之6,
    229 元稅款，依聲請人97年11月27日所提出中國信託存摺，
    聲請人於97年07月31日亦收受退稅款項2,874 元，可見依聲
    請人收入未達須課稅標準，並未徵收稅款，聲請人應無此項
    支出甚明，聲請人將稅款列入其支出，似有不實。聲請人
    子女之教育、勞、健保費、汽、機車強制險、膳食、衣物、
    交通、日常用品等，均應包括在每人每月消費支出費用內，
    要無另行提列之必要，而聲請人之現任配偶及同住之二名子
    女，於95年聲請人協商成立時，即已與聲請人共同居住，該
    家庭成員之生活費用，聲請人並未敘明有何因嗣後發生重大
    變化，致必須常期增加支出，而影響其償債能力之情形。
    至於所列貼補現任配偶娘家費用每月6,500 元及貼補前妻扶
    養次子每月8,000 元之扶養費用部分，聲請人本身如已經濟
    困難，即須考慮先行支付其家庭成員之生活費用及償還債務
    ，而不應將接濟其他姻親列為生活支出之必要費用，是其所
    列貼補現任配偶娘家費用每月6,500 元，難謂有理。又聲請
    人與其前妻各扶養一名子女，聲請人與其前妻對於二名子女
    之扶養均應負擔義務，以聲請人與其前妻各負擔二名子女生
    活費用之一半，聲請人等於只負擔一名子女生活費用總額即
    可，聲請人提列與前妻所生二名子女扶養費用各為8,000 餘
    元，即屬無據，此外，聲請人亦未提出實際支出前妻所監護
    次子之扶養費用單據，而僅有其前妻出具證明書，該證明書
    是否真實可信，即有可疑。是聲請人主張其每月必須支出生
    活費用55,891元，難以採信，綜觀聲請人於協商時至今之薪
    資變動不大，聲請人所列支出，均為協商時即已存在，並無
    其他在成立協商之後發生劇變，以致無法依約履行債務之情
    形，以聲請人主張其平均每月收入38,235元，扣除協商議定
    之每月償還金額11,893元，聲請人仍有26,342元可供運用。
    另聲請人主張其每月必須清償擔任保證人之債務9,000 元部
    分，因是擔保債務，其清償後對於主債務人取得債權，難謂
    其此部分現實上財產發生增減變動，且依聲請人所提出之中
    國信託存摺，聲請人於95年05月間即已匯款清償，可見該筆
    支出原亦在協商成立前即已預料存在，且聲請人自95年06月
    迄97年03月均按月清償協商議定金額及該筆9,000 元擔保債
    務共計22期，顯見聲請人並無清償不能之情事存在。
(四)、再依安泰人壽保險股份有限公司97年11月21日安俊秘字第97
    884 號函及附件資料顯示，聲請人於該公司目前有3 筆有效
    之保險契約，其中一筆為94年07月26日訂立，其餘2 筆則在
    聲請人與債權銀行協商後之97年01月17日及毀諾後之97年06
    月24日訂立，該3 筆保險契約每年必須繳納保險費總計51,5
    52元，茍聲請人如其所言，原本收入已不足支付每月生活上
    必要支出，致其履行先前協商金額顯有重大困難之情事，諒
    聲請人必定會採取終止其94年間訂立之保險契約或以保單質
    借現金之措施，以支應其生活上開支，焉有可能繼續繳納每
    年14,145元之保費，甚至再於97年01月17日、97年06月24日
    向安泰人壽保險股份有限公司投保優質理財變額萬能壽險及
    富貴分紅終身壽險，且聲請人已參加勞、健保，其醫療、生
    育、傷病等給付，已可獲得最低保障，保險部分並非目前具
    有急迫性事項，竟另外投保壽險，將其財產挪移支付保費，
    而拒絕依其與債權銀行協商條件清償已負之債務，圖以聲請
    更生程序以減少清償債務，亦有可議。
四、綜上所述，聲請人於消費者債務清理條例施行前，既已與金
    融機構之債權人依金融主管機關協調成立之中華民國銀行公
    會會員辦理消費金融案件無擔保債務協商機制成立協商，且
    又無因不可歸責於己致履行顯有重大困難之事由，則其聲請
    更生，顯然違背消費者債務清理條例第151 條第6 項準用同
    條第5 項前段之規定，且該要件之欠缺又屬無從補正，依前
    揭說明，自應駁回其更生之聲請。
中    華    民    國    98    年    1     月    17    日
              民事第二庭    法      官  李秋瑩
上為正本係照原本作成。
如不服本裁定，應於裁定送達後10日內，以書狀向本院提出抗告
，並繳納抗告費新臺幣1,000元
中    華    民    國    98    年    1     月    17    日
                            書  記  官  楊麗雪


司法院資訊處製作；財團法人民間司法改革基金會備份。
